【裁判字號】    97,消債抗,113
【裁判日期】    971009
【裁判案由】    更生事件
【裁判全文】
臺灣板橋地方法院民事裁定           97年度消債抗字第113號
抗  告  人  甲○○
上列抗告人因消費者債務清理事件聲請更生，對於中華民國97年
9月3日本院97年度消債更字第804 號裁定提起抗告，本院裁定如
下：
    主  文
抗告駁回。
抗告程序費用新臺幣壹仟元由抗告人負擔。
    理  由
一、本件抗告意旨略以：抗告人於民國97年5 月22日發函向最大
    債權金融機構國泰世華商業銀行股份有限公司（下稱國泰世
    華銀行）請求協商時，除以書面表達請求協商之意思外，並
    有檢附財團法人聯合徵信中心前置協商專用債權人清冊，已
    達消費者債務清理條例及施行細則所規定之請求協商之法定
    要件，最大債權金融機構國泰世華銀行依消費者債務清理條
    例第151條第3項、施行細則第43條規定，即應依債務人提出
    之債權人清冊通知全體債權人與債務人為債務清償之協商。
    惟國泰世華銀行於收受抗告人提出協商申請後，除未通知全
    體債權人外，反於97年5 月26日要求抗告人補齊法律未規定
    之文件，並表明若逾期未予補正，視為未請求協商，實係對
    抗告人作逾越法律規定之要求，限制抗告人依本條例請求前
    置協商之可能，原裁定以抗告人未依國泰世華銀行之補件要
    求，即認定抗告人未為消費者債務清理條例第151條第3項之
    請求，駁回抗告人之聲請。故原裁定對於法律賦予金融機構
    之調閱債務人資料之權限作為，為何未予實施全未查究，僅
    片面要求抗告人配合最大債權銀行無法律依據之要求行事，
    其所為見解難謂公允，爰狀請廢棄原裁定等語
二、按債務人對於金融機構因消費借貸、自用住宅借款、信用卡
    或現金卡契約而負債務，在聲請更生或清算前，應提出債權
    人清冊，以書面向最大債權金融機構請求協商債務清償方案
    並表明共同協商之意旨，本條例第151條第1項定有明文。揆
    其立法意旨無非認債務人對於金融機構因前開原因所負欠債
    務，其法律關係較為單純明確，金融機構並已訂有債務協商
    機制，如能協商成立，債務人不需依本條例聲請更生或清算
    ，可疏減法院負擔，有效分配司法資源，並使債務人得自主
    解決其債務，爰就此部分採行協商前置主義。再中華民國銀
    行公會（下稱銀行公會）為使協商前置程序順利並快速進行
    ，擬定相關所需文件說明：包括(1)前置協商申請書；(2)身分
    證正反面影本；(3)申請人財產及收支狀況說明書；(4)債權人
    清冊；(5)近2年綜合所得資料清單及最近1個月核發財產資料
    ；(6)近3 個月薪資證明（如無證明請出具收入切結書）；(7)
    勞工保險投保資料表及明細（如無資料可免提供）。並於網
    路上公告、備妥相關申請表格供債務人下載。經核，前開文
    書既屬達成協商所必要審核文件（包含為確認「確為債務人
    本人申請協商」及「可能履行之協商內容」等），且已較債
    務人向法院聲請更生或清算時所應提出及檢附文件簡便（故
    無提出之困難性），並於協商不成立後可挪作聲請更生或清
    算應提出文件之一部；加以承前述，協商前置之立法意旨在
    疏減法院負擔，而責由最大債權銀行介入以求當事人間得自
    主解決債務，各當事人自兼負有最大的誠實協力義務，以形
    成協商成立，而債務人對其財產、所得、收支狀況，本屬知
    之最詳，且對之依法有誠實說明之義務（參照本條例第134
    條、第146 條規定），於適當範圍令債務人配合提出相關文
    件及說明，以便最大債權銀行依法律授權調取相關資料後，
    得以相互核實（詳債清條例第151條第2項），應符衡平原則
    。即銀行公會所訂前述應檢附文件，雖較法律所規定之內容
    繁瑣，但有其必要，並易促成協商方案形成。準此，倘最大
    債權銀行依前開規定通知債務人補正，債務人無正當理由，
    不予補正，故意延滯協商程序，自屬有違誠實信用原則，尚
    不得執此可歸責己之事由，以脫法方式逕援引同法第153 條
    前段規定主張最大債權銀行逾30日不開始協商，逕向法院聲
    請更生或清算，先此敘明。又聲請更生或清算不合程式或不
    備其他要件者，法院應以裁定駁回之，但其情形可以補正者
    ，法院應定期間先命補正，復為同條例第8條所明定。
三、本件抗告人向本院聲請更生，雖主張其有不能清償債務情事
    ，前已提出債權人清冊，並於97年5 月22日發函向最大債權
    金融機構國泰世華銀行請求共同協商債務清償方案，惟國泰
    世華銀行受理協商聲請後，逾30日並未開始協商，協商視為
    不成立，復未經法院裁定開始清算程序或宣告破產等語。經
    查，抗告人因有對於金融機構因消費借貸、自用住宅借款、
    信用卡或現金卡契約而負債務，且曾發函向最大債權金融機
    構國泰世華銀行請求共同協商債務清償方案，該函並經國泰
    世華銀行於97年5 月23日收受，固據抗告人於原審提出上開
    函件及其回執影本各1 紙在卷可稽。然國泰世華銀行於收受
    上開函件後，旋於同年月26日發函通知抗告人補齊前置協商
    申請書、身分證正反面影本、近3 個月薪資證明文件（薪資
    單正本或薪轉存摺影本），無前資料者出具收入切結書、財
    產及收支狀況說明書、近兩年度綜合所得資料清單、最近1
    個月內財產資料清單、勞工保險卡正本等相關必要文件，惟
    並未接獲相關補正文件，業經原審依職權向國泰世華銀行查
    明上情無誤，並有本院公務電話紀錄查詢登記表1 份在卷可
    稽，足認最大債權銀行即國泰世華銀行於收受抗告人申請後
    ，已於30日內已著手開始協商程序，並通知抗告人為補正，
    揆之前開說明，自屬正當，抗告人迄未補正，自屬有違誠實
    之說明義務，即無抗告人所指之逾30日不開始協商之情形，
    抗告人尚不得依消債條例第153 條規定逕向法院聲請更生。
    從而，本件抗告人聲請更生，顯未遵循消費者債務清理條例
    第151條第1項之規定，與全體金融機構債權人先行債務協商
    之機制，自不得逕行向法院聲請更生，且上開欠缺依法亦無
    從補正，原審裁定依法駁回其更生聲請，自無違誤，抗告人
    仍執前詞指摘原裁定為不當，求予廢棄，為無理由，應予駁
    回。
四、據上論結，本件抗告為無理由，爰依消費者債務清理條例第
    11條第2項、第15條、民事訴訟法第495條之1第1項、第449
    條第1項、第95條、第78條，裁定如主文。
中    華    民    國    97    年    10    月    9     日
                  民事第二庭    審判長法  官  蕭胤瑮
                                      法  官  吳振富
                                      法  官  連育群
以上正本係照原本作成。
本裁定不得抗告。
中    華    民    國    97    年    10    月    9     日
                                      書記官  蕭佩宜


司法院資訊處製作；財團法人民間司法改革基金會備份。
